【裁判字號】    99,訴,38
【裁判日期】    990602
【裁判案由】    偽造文書
【裁判全文】
臺灣桃園地方法院刑事判決                99年度訴字第38號
公  訴  人  臺灣桃園地方法院檢察署檢察官
被      告  戊○○
上列被告因偽造文書案件，經檢察官提起公訴（98年度偵字第
4623 號 ），本院判決如下︰
    主  文
戊○○無罪。
    理  由
一、公訴意旨略以：被告戊○○係址設於桃園縣楊梅鎮○○路○
    段33巷42號亞洲傳斌有限公司（下稱亞洲傳斌公司）之負責
    人，因該公司積欠由告訴人乙○○擔任實際負責人之翔農實
    業社貨款，被告遂於民國97年2 月間某日，在亞洲傳斌公司
    ，以其為發票人之名義，簽立本票共6 紙（票號分別為：
    797063、797064、797065、797066、797067、797068；票面
    金額分別為：50萬元、30萬元、25萬元、25萬元：25萬元、
    25萬元）以償還積欠翔農實業社之債務，惟因告訴人為求擔
    保，被告竟基於行使偽造私文書之犯意，未經其父親丁○○
    同意及授權，於不詳時間、地點，在前開6 紙本票之背書欄
    內，接續偽造「丁○○」之簽名並捺指印各1 枚，偽造用以
    表示「丁○○」願意擔負票據背書人責任意思之私文書後，
    再交付予告訴人而行使之，足以生損害於告訴人及丁○○，
    因認被告涉犯刑法第216 條、第210 條之行使偽造私文書罪
    嫌。
二、按犯罪事實應依證據認定之，無證據不得認定犯罪事實；不
    能證明被告犯罪者，應諭知無罪之判決，刑事訴訟法第154
    條第2 項、第301 條第1 項分別定有明文。次按事實之認定
    ，應憑證據，如未能發現相當證據，或證據不足以證明，自
    不能以推測或擬制之方法，以為裁判基礎；又所謂認定犯罪
    事實之證據，係指足以認定被告確有犯罪行為之積極證據而
    言，而認定犯罪事實所憑之證據，雖不以直接證據為限，間
    接證據亦包括在內，然而無論直接或間接證據，其為訴訟上
    之證明，須於通常一般人均不致有所懷疑，而得確信其為真
    實之程度，始得據之為有罪之認定，倘其證明尚未達到此一
    程度，而有合理懷疑存在時，事實審復已就其心證上理由予
    以闡述，敘明其如何無從為有罪之確信，因而為無罪之判決
    ，尚不得任意指為違法（最高法院29年上字第3105號、40年
    臺上字第86號、76年臺上字第4986號等判例要旨供參）。另
    按，檢察官就被告犯罪事實，應負舉證責任，並指出證明之
    方法；因此，檢察官對於起訴之犯罪事實，應負提出證據及
    說服之實質舉證責任；倘其所提出之證據，不足為被告有罪
    之積極證明，或其闡明之證明方法，無從說服法官以形成被
    告有罪之心證，基於無罪推定之原則，自應為被告無罪判決
    之諭知（最高法院92年臺上字第128 號判例要旨供參）。
三、檢察官起訴被告涉犯前揭罪嫌，無非以告訴人之指訴及證人
    即被告父親丁○○之證述，認被告未經其父親丁○○同意或
    授權，而以丁○○名義為背書行為，並有卷附內政部警政署
    刑事警察局98年2 月4 日刑鑑字第0980001184號鑑定書1 份
    、上揭支票6紙可為佐證，為其論據。
四、訊據被告固坦承未得其父親丁○○之同意或授權，而於上揭
    6 紙本票背書欄內接續偽造「丁○○」之簽名並捺指印各1
    枚之事實，惟堅決否認有何行使偽造私文書之犯行，辯稱：
    伊因為積欠告訴人貨款，告訴人遂夥同3 位姓名年籍不詳之
    成年男子至台中縣沙鹿鎮租屋處找伊，因為雙方談不攏還款
    方式，告訴人生氣得敲打客廳桌子，在租屋處外等候之姓名
    年籍不詳男子2 人便衝入伊租屋處內，其中1 人將伊頭強壓
    在沙發上，並恫嚇伊稱：挖土機已經準備好了等語，伊沒有
    辦法只好簽下上揭6 張本票，並以伊父親丁○○之名義背書
    等語。
五、經查：
  (一)被告未獲得其父親丁○○之同意或授權，接續偽造「丁○○
    」之簽名並捺指印各1 枚於上揭6 紙本票之背書欄上之情，
    業據證人即告訴人乙○○及證人丁○○證述明確，復有系爭
    6 張本票附卷可憑（見他字卷第44-47 頁），此部分事實亦
    為被告所不否認，此情固堪認定。
  (二)而被告雖有未得其父親丁○○同意或授權而為背書之情，然
    被告是否係出於自願而為背書一情，實有疑義，被告供承：
    6 紙本票以及本票之背書均係97年9 月25日晚間在伊租屋處
    所簽立，當晚告訴人與其3 位友人至伊租屋處，在場員警僅
    准許告訴人1 人進入伊租屋處，告訴人同意後，員警便先行
    離去，伊和告訴人2 人在伊租屋處內商談債務事宜，但始終
    談不出結果，約1 個鐘頭後，告訴人站在門口等待之友人丙○○便敲門，告訴人去開門且渠等私下談話一陣子後，告訴
    人及丙○○便不准伊將大門關上，伊和告訴人在租屋處內繼
    續商談，因為始終無法對還款方式有共識，告訴人便突然生
    氣地徒手用力敲打客廳桌子，此際丙○○及告訴人另1 位姓
    名、年籍不詳之友人便衝入客廳內，推由丙○○將伊頭部強
    押在沙發上，並恫稱說：挖土機已經準備好了等語，另1 位
    友人則在旁幫腔稱：只要將本票簽一簽就沒事了等語，伊沒
    有辦法只好簽下本案6 紙本票並為背書等語明確，被告歷次
    開庭對於告訴人及友人以違反其意願方式使其簽立本票並為
    背書一情供承詳細且一致，其供稱應屬信而有徵；而相較於
    告訴人之指訴，告訴人對於本票6 紙及本票背書之簽立時間
    一節，分別於偵查及本院審理中指訴多所出入，證人即告訴
    人先於偵訊中指稱：被告於97年4 月至8 月間積欠伊約194
    萬元之貨款，伊遂於4 月1 日請被告簽立本票等語不移（他
    字卷第31頁），另日於偵訊中又指訴：從97年2 月起，因為
    被告貨款給付開始不正常，因此伊請被告開立保證票據共
    180 萬元，之後伊向被告要求找人背書，後來被告就交付伊
    有背書之本票等語在卷（偵字卷第75-77 頁），而於本院審
    理中復指訴：被告於3 月底應償還伊2 月份之貨款，但未支
    付，因此到3 月底伊要求被告簽立本票等語明確（本院審理
    卷第40頁），可徵告訴人對於被告係何時簽立本案系爭本票
    6 紙及為背書時間之指訴多所出入，並多次翻異其詞，因此
    告訴人指訴之真實性已啟人疑竇；此外，依據告訴人歷次指
    訴，被告簽立本票以及為背書之時間至少於97年4 月上旬即
    告完成，再考諸被告向告訴人定貨數量及每月償還貨款金額
    並非每月固定，有告訴人提出之亞洲傳斌公司付款一覽表1
    份附卷可稽（他字第38-39 頁），然該6 紙本票及其上背書
    卻是用以償還或擔保97年4 月至8 月間之貨款，有告訴人指
    訴歷歷在卷（他字卷第31頁），告訴人及被告何以在4 月上
    旬即得預知未來3 個半月間被告會積欠多少貨款；又倘若本
    案系爭本票業已於4 月上旬由被告簽立並為背書，而為告訴
    人所取得，告訴人為長期經營公司，熟稔經濟活動之人，既
    於97年9 月15日持被告公司之收據向法院聲請發支付命令，
    有民事支付命令聲請狀1 份、本院97年度司促字第32998 號
    支付命令1 紙在卷足憑（本院審理卷第47、46頁），何以捨
    棄更能有效求償之到期本票作為求償工具，此舉更顯悖於常
    情。綜上，告訴人之指訴益加令人懷疑，相互比較被告供稱
    及告訴人指訴，被告上揭辯稱實較為可信，是被告是否係出
    於自願而為本件背書，實有可疑。
  (三)又審理期日中，本院傳喚於97年9 月25日陪同告訴人前往被
    告位於沙鹿鎮租屋處之友人甲○○到庭作證，證人甲○○及
    告訴人均當庭證稱不認識對方等語無訛（本院審理卷第42頁
    反面），證人甲○○並又證述：之前身份證曾有遺失等語在
    卷（本院審理卷第43頁），而甲○○之個人戶籍資料卻未顯
    示有何補發身份證之情，有甲○○個人戶籍資料查詢結果及
    全戶戶籍資料查詢結果各1 紙可資佐證（偵卷第88頁、本院
    審理卷第50頁），顯徵告訴人與甲○○間對於97年9 月25日
    是否有一同前往被告沙鹿鎮租屋處一情刻意隱瞞，告訴人既
    然稱該日僅係單純前往被告租屋處要求被告償還貨款，被告
    應允償還即行離去，何需於審理期日對同行友人身份故意隱
    匿，令人起疑，縱使告訴人與甲○○確實互不相識一情固屬
    真實，告訴人隨行友人於警方查緝身份之際選擇冒用身份證
    件，應得推定告訴人與友人一同前往沙鹿鎮被告租屋處並非
    單純以和平方式要求被告償還貨款至為明灼，是被告辯稱係
    在意思自由受脅迫之情形下，而以其父親丁○○名義背書一
    情，洵非子虛。
  (四)另刑法上偽造私文書罪，係以無製作權之人，意圖供行使之
    用而冒用他人名義簽發文書為犯罪構成要件，犯罪行為人既
    欲供行使之用，無非在於詐騙取財或達到加強債務保證之目
    的，自不願讓行使之相對人知悉或易於查悉偽造之情，故通
    常會刻意改變自己之筆跡或模仿被冒用者本人之簽名筆跡以
    冒充為書寫文書本人以資取信。然核以本案系爭6 紙本票背
    面之背書人欄，均記載「丁○○」，而核對該「丁○○」及
    本票發票人欄記載之「戊○○」字跡，經目視比對後，兩者
    字跡在勾勒、轉折、字形等特徵上，明顯可判斷係屬同一人
    所為，足見被告在6 紙本票上所為之背書行為，並無冒其父
    親丁○○之名，欲使該等背書之外觀上容易讓人誤信係其父
    親丁○○所簽立之意，因此被告辯稱係受告訴人及其友人強
    暴、脅迫下而為背書等語，應屬有據。
六、綜上所論，被告係因受到告訴人及其友人之強暴、脅迫下，
    以其父親丁○○之名義為本案系爭6 紙本票而為背書，從而
    可認其自由意思已受到壓制，被告並無意使偽造私文書之事
    實發生，尚難認有偽造私文書之故意，亦無法認其係基於供
    行使之用之意圖而為本票背書，欠缺刑法第216 條、第210
    條之行使偽造私文書罪所需之主觀不法構成要件，實難以行
    使偽造私文書罪相繩。此外，本院復查無其他積極事證足以
    證明被告有公訴意旨所指之犯行，是被告行使偽造私文書之
    犯行不能證明，揆以前開說明，自應為被告無罪之諭知。
據上論斷，應依刑事訴訟法第301條第1項，判決如主文。
本案經檢察官黃俊華到庭執行職務。
中    華    民    國    99    年    6     月    2     日
                  刑事第五庭審判長法  官  潘政宏
                                  法  官  劉淑玲
                                  法  官  江春瑩
以上正本證明與原本無異。
如不服本判決應於收受判決後10日內向本院提出上訴書狀，並應
敘述具體理由。其未敘述上訴理由者，應於上訴期間屆滿後20日
內向本院補提理由書( 均須按他造當事人之人數附繕本) 「切勿
逕送上級法院」。
                                   書記官  羅婉榕
中    華    民    國    99    年    6     月    3     日

司法院資訊處製作；財團法人民間司法改革基金會備份。
